【裁判字號】    97,上訴,5906
【裁判日期】    980423
【裁判案由】    殺人未遂等
【裁判全文】
臺灣高等法院刑事判決                97年度上訴字第5906號
上  訴  人  臺灣板橋地方法院檢察署檢察官
上  訴  人
即  被  告  丁○○
                    （
指定辯護人  李國盛律師
上列上訴人因被告殺人未遂等案件，不服台灣板橋地方法院九十
七年度訴字第二四三二號，中華民國九十七年十月二十八日第一
審判決（起訴案號：台灣板橋地方法院檢察署九十七年度偵字第
一五二四三號），提起上訴，本院判決如下：
    主  文
上訴駁回。
    事  實
一、丁○○於民國九十五年八月間取得醫療用空氣輔助器新型專
    利，並與乙○○合作生產前揭產品，雙方因認知不同，旋解
    除合作關係，嗣丁○○發現乙○○生產之相關產品，疑似有
    運用其前揭取得新型專利權之相關技術，認乙○○剽竊其新
    型專利，惡意解除合作關係，遂寄存證信函予乙○○，要求
    給予合理交待，惟始終未獲回應，對乙○○提告侵占、詐欺
    ，亦均經檢察官不起訴處分，長期累積心中憤怒，竟於九十
    七年五月十三日，自彰化縣溪州鄉○○路二十一號住處，將
    其所有鐮刀一把裝進背包後，攜該背包北上找乙○○理論，
    先由台鐵彰化火車站搭火車北上台北縣樹林火車站，再步行
    前往台北縣樹林市鎮○街二六九巷二十九弄四號乙○○經營
    之巨鎧實業股份有限公司（以下簡稱巨鎧公司），於當日晚
    間七時三十分抵達，適遇丙○○駕駛ＬＸ－七八四八號自用
    小客車載送其幫巨鎧公司代工之貨品，至巨鎧公司交貨後，
    與乙○○之妻子站在巨鎧公司門口聊天，丁○○走上前與乙○○妻子交談，乙○○妻子未予理會，即轉頭走進公司，並
    將門關上，丁○○竟基於傷害及強制之故意，突走至ＬＸ－
    七八四八號自用小客車停放處，進入車內將車鑰匙拔下，旋
    走近丙○○，其明知持鐮刀之刀刃架在人之脖子上，使力朝
    脖子按住，並於施力劃割時，會劃破與刀刃接觸之皮膚、血
    管受傷，仍將鐮手刀刃架在丙○○脖子上，並使力朝脖子按
    住，大聲喊「找乙○○出來」，以此強暴方式妨害丙○○離
    去之權利，並因丙○○掙扎扭動時施力劃割，刀刃劃破所接
    觸之皮膚、血管，致丙○○頸部受有長八點零公分乘寬一點
    公分之割傷（嗣經送醫縫合二十餘針救治），乙○○之妻子
    及員工隔玻璃窗目睹經過，立即衝出公司制止，丁○○見狀
    稍微停頓一下，丙○○趕緊掙脫逃開，丁○○則上前與乙○○妻子對談，談沒幾句，丁○○竟另起強制、毀損之犯意，
    又走至ＬＸ－七八四八號自用小客車停放處，持地上撿起之
    木棍猛朝該小客四面車窗及前後擋風玻璃敲擊，將玻璃敲破
    ，致令不堪使用，繼而持鑰匙發動自用小客車，以此強暴方
    式妨害丙○○行使駕車之權利，及接續毀損之犯意，駕駛上
    開車輛來回衝撞巨鎧公司大門，致丙○○所有之上開車輛前
    保險桿、大燈毀損、凹陷，同時亦造成巨鎧公司二面大門、
    四面玻璃、窗簾一面、工廠內桌子三張及椅子毀壞，均致令
    不堪使用；當日晚間七時五十分許，乙○○騎乘藍色輕型機
    車趕回巨鎧公司，丁○○一看見乙○○，竟萌殺人之犯意，
    並承前同一之強制及毀損犯意，持續駕駛自小客車，高速往
    乙○○衝撞，乙○○急忙閃避跳開，惟仍遭擦撞，造成左側
    手掌撕裂傷、左側中指撕裂傷、左側小腿擦傷等傷害，丁○○則接續朝乙○○所有之藍色輕型機車衝撞，將機車撞毀，
    同時繼續妨害丙○○行使駕駛其汽車之權利，旋又再次調直
    車頭，往乙○○方向衝撞，因車輪爆胎，始未能前駛，丁○○仍不死心，繼續踩油門，幸台北縣政府警察局樹林分局樹
    林派出所員警甲○○等人接獲電話報案趕到，將丁○○制伏
    ，乙○○始逃過一劫，現場並扣得鐮刀一把。
二、案經丙○○、乙○○訴請台北縣政府警察局樹林分局報告台
    灣板橋地方法院檢察署檢察官偵查起訴。
    理  由
壹、證據能力部分
一、告訴人即證人丙○○、乙○○警詢、偵查供述之證據能力：
  (一)證人於丙○○、乙○○偵查中向檢察官所為之陳述，屬被告
    以外之人於審判外所為之陳述，為傳聞證據，惟現階段刑事
    訴訟法規定檢察官代表國家偵查犯罪、實施公訴，依法其有
    訊問被告、證人及鑑定人之權，證人、鑑定人且須具結，而
    實務運作時，檢察官偵查中向被告以外之人所取得之陳述，
    原則上均能遵守法律規定，不致違法取供，是以，刑事訴訟
    法於九十二年二月六日修正時，即為兼顧理論與實務，以該
    法第一百五十九條之一第二項規定，除顯有不可信之情況者
    外，得為證據。查上開證人丙○○、乙○○於偵查中經具結
    後向檢察官所為之陳述，既非檢察官非法取供而得，且其等
    當時所為陳述，尚無顯不可信之情況，並經本院於審判期日
    依法進行證據之調查、辯論，當事人於訴訟上程序權利，已
    受保障，其等於偵查中所為之證述，得作為證據。
  (二)按被告以外之人於審判外之言詞或書面陳述，除法律有規定
    者外，不得作為證據，刑事訴訟法第一百五十九條定有明文
    。查證人丙○○、乙○○於警詢之陳述，固為審判外之陳述
    而屬傳聞證據，且不符刑事訴訟法第一百五十九條之三規定
    ，惟證人丙○○、乙○○於原審審理時，以證人身分到庭實
    施交互詰問，其等具結立於證人之地位而為陳述，並使檢察
    官、上訴人即被告丁○○及其辯護人就本案件有詰問證人丙○○、乙○○現在與先前陳述瑕疵之機會，踐行保障被告對
    於丙○○、乙○○之正當詰問權，證人丙○○、乙○○於警
    詢之供述，並於詰問中引用彈劾，自屬原審交互詰問內容之
    一部分，有證據能力。
二、被告以外之人於審判外之陳述，雖不符合刑事訴訟法第一百
    五十九條之一至第一百五十九條之四之規定，但經當事人於
    審判程序同意作為證據，法院審酌該言詞陳述或書面陳述作
    成時之情況，認為適當者，亦得為證據；當事人、代理人或
    辯護人於法院調查證據時，知有第一百五十九條第一項不得
    為證據之情形，而未於言詞辯論終結前聲明異議者，視為有
    前項之同意；刑事訴訟法第一百五十九條之五第一項、第二
    項分別定有明文。被告之辯護人除爭執證人丙○○、乙○○
    警詢供述之證據能力外，檢察官、被告及辯護人對於本判決
    下列所引用被告以外之人於審判外之陳述（包含書面陳述）
    ，於本院準備程序及審理時，均表示無意見而不予爭執，且
    迄至言詞辯論終結前亦未再聲明異議，本院審酌上開證據資
    料製作時之情況，尚無違法不當及證明力明顯過低之瑕疵之
    情形，依刑事訴訟法第一百五十九條之五第二項規定，認例
    外均具有證據能力。
貳、有罪部分：
一、訊據被告承認有於上揭時、地持鐮刀架住證人丙○○脖子、
    割傷丙○○脖子及開車朝證人乙○○衝撞之行為，惟辯稱：
    「…我當初只是開車要嚇告訴人（指證人乙○○），我有毀
    損…是要逼他（證人乙○○）出來，如果要殺他，不可能在
    現場等警察過來…」（九十八年一月十九日本院準備程序筆
    錄第三頁）、「…我當時不敢傷她（丙○○），當時因為老
    闆娘出來喊一聲，我因為緊張才會割傷她。老闆娘如果沒有
    出來，我不會傷她，我只是要莊老闆出來說話…我當時人在
    抓狂，我不知道自己在做什麼…」（九十八年三月二十六日
    本院審判筆錄第九頁、第十五頁）等語。
二、經查：
  (一)被告於九十五年八月間取得醫療用空氣輔助器新型專利，並
    與證人乙○○合作生產前揭產品，雙方因認知不同，旋解除
    合作關係，嗣被告發現證人乙○○生產之相關產品，疑似有
    運用其前揭取得新型專利權之相關技術，認證人乙○○剽竊
    其新型專利，惡意解除合作關係，遂寄存證信函予證人乙○○，要求給予合理交待，惟始終未獲回應，對證人乙○○提
    告侵占、詐欺，亦均經檢察官不起訴處分等事實，已據被告
    、證人乙○○供述甚詳，並有經濟部智慧財產局新型第Ｍ二
    九六○五○中華民國專利證書（本院卷，被告於九十八年三
    月九日提出之上訴理由狀檢附證據）、台灣板橋地方法院檢
    察署檢察官九十六年度偵字第五一二七號、九十七年度偵字
    第二四三二號不起訴處分書（九十七年度偵字第一五二四三
    號卷第五十九頁至第六十二頁）在卷可稽，顯然被告與證人
    乙○○二人因就被告取得新型專利之產品製造合作關係，產
    生糾紛，被告認一直未獲乙○○合理回應，長期累積心中憤
    怒。
  (二)九十七年五月十三日晚間七時三十分許，被告攜裝有鐮刀之
    背包至台北縣樹林市鎮○街二六九巷二十九弄四號證人乙○○經營之巨鎧公司前，先走至巨鎧公司門口，與站在該處正
    和丙○○聊天之證人乙○○妻子交談，見對方不予理會走進
    公司將門關上後，即走至證人丙○○所駕駛之ＬＸ－七八四
    八號自用小客車停放處，進入車內將車鑰匙拔下，旋走近丙○○身旁，從背包取出鐮刀架在丙○○脖子上，大聲喊「找
    乙○○出來」，並於丙○○掙扎扭動時，施力劃割丙○○脖
    子，丙○○頸部因此受有長八點零公分乘寬一點公分之割傷
    ，待巨鎧公司人員衝出來制止，丙○○趁隙掙脫後，被告又
    走至ＬＸ－七八四八號自用小客車旁，以地上撿起之木棍敲
    破該車四面車窗、前後擋風玻璃，接著坐進車內，駕駛該車
    加速朝巨鎧公司大門衝撞，該車前保險桿、大燈毀損、凹陷
    ，及巨鎧公司二面大門、四面玻璃、窗簾一面、工廠內桌子
    三張及椅子毀壞，至晚間七時五十分許，證人乙○○騎乘藍
    色輕型機車自外趕回巨鎧公司，被告看見後，將車掉頭先後
    朝證人乙○○及其騎乘機車衝撞，證人乙○○受有左側手掌
    撕裂傷、左側中指撕裂傷、左側小腿擦傷等傷害，藍色輕型
    機車撞毀，直至車輪爆胎，車輛始無法前進，被告仍繼續踩
    油門，經台北縣政府警察局樹林分局樹林派出所警員接獲電
    話報案趕抵現場，始制伏被告帶回派出所調查等事實，已據
    證人丙○○、乙○○、樹林派出所警員甲○○證述甚詳，並
    有丙○○、乙○○受傷診斷證明書、丙○○頸部包紮照片、
    現場遭撞毀、ＬＸ－七八四八號自用小客車毀損、藍色輕型
    機車撞毀照片在卷可稽（九十七年度偵字第一五二四三號卷
    第二十七頁至第二十八頁、第三十一頁、第五十二頁至第五
    十八頁），與鐮刀一把扣案為證。被告亦供稱：「…我因為
    乙○○一直避不見面…很生氣…持刀搶車後，衝撞工廠（巨
    鎧公司）及乙○○…」（九十七年六月三日原審準備程序筆
    錄，原審卷第十一頁）、「…我當初只是開車要嚇告訴人（
    指證人乙○○），我有毀損…是要逼他（證人乙○○）出來
    ，如果要殺他，不可能在現場等警察過來…」（九十八年一
    月十九日本院準備程序筆錄第三頁）、「…我當時不敢傷她
    （丙○○），當時因為老闆娘出來喊一聲，我因為緊張才會
    割傷她。老闆娘如果沒有出來，我不會傷她，我只是要莊老
    闆出來說話…我當時人在抓狂，我不知道自己在做什麼…我
    承認拿鎌刀架」（九十八年三月二十六日本院審判筆錄第九
    頁、第十五頁）等語。
  (三)關於被告駕車朝乙○○衝撞部分，被告雖否認有殺人之故意
    ，並以：「…我開車當時並沒有看到乙○○，直到我從工廠
    裡面要出去的時候，才看到乙○○在電線桿旁朝著車子丟東
    西，所以我才駕車去衝撞乙○○…」（九十七年六月三日原
    審準備程序筆錄，原審卷第十一頁）、「…我當初只是開車
    要嚇告訴人（指證人乙○○）…」（九十八年一月十九日本
    院準備程序筆錄第三頁）等語置辯。然而，證人丙○○、乙○○均證述：「駕駛我停在樹林市鎮○街二六九巷二十九弄
    四號門口前未熄火之自小客ＬＸ－七八四八，衝撞…鐵門，
    來回衝撞好幾次…看到我們在旁邊，就又開車衝撞巨鎧公司
    老闆乙○○…直到車子爆胎，且警方到場喝令駕駛…才停止
    …」（九十七年五月十三日警詢筆錄，同前偵查卷第六頁，
    丙○○）、「…被告衝上我的車子…來回衝撞鎮前街二六九
    巷二十九弄四號的鐵捲門…衝撞了二、三次，乙○○就回來
    了，就變成往乙○○的方向衝撞…」（九十七年五月二十七
    日偵查筆錄，同前偵查卷第四十二頁，丙○○）、「…被告
    …開著車子來回衝撞該公司的第一扇鐵門，然後再來回衝撞
    第二扇鐵門……乙○○從右邊另外一個巷口回來，被告就開
    著車衝撞乙○○，乙○○有閃躲…來回撞乙○○三、四次，
    被告是倒車又撞、倒車又撞…是加速衝撞乙○○，乙○○閃
    躲到一旁之後，被告又倒車加速對準乙○○撞過去，後來我
    的車子輪胎破胎，被告還嘗試打檔、踩油門要讓車起步，但
    車子跑不動，這時警察就來了，警察來了之後，被告還繼續
    拿著東西要找乙○○，經過警察舉槍並且將被告壓在地上後
    ，才制止被告…」（九十七年九月十五日原審審判筆錄，原
    審卷第一五三頁，丙○○）、「…我返回…工廠時…看到蕭
    光駕駛自小客ＬＸ－七八四八號衝撞…工廠，丁○○一看到
    我，便轉向…衝撞我的身體，我有閃過，可是手掌被撞受傷
    …丁○○又轉向撞我的時候…警方便到場，並拔槍喝令丁○○下車…警察就逮捕他了…」（九十七年五月十三日警詢筆
    錄，同前偵查卷第九頁，乙○○）、「我遠遠就聽到有衝撞
    的聲音，到了巷口，就看到被告開車衝撞我的公司，我趕快
    過去看情形…被告看到我後，就開著車，往我身上衝撞…我
    就往旁邊閃，被告來回往我衝撞二次…（當時被告如何停止
    他的行為？）警察到現場後拔槍制止…當時車子也爆胎…警
    察把他拉出來制伏在地，被告才停止他的行為…」（九十七
    年五月二十七日偵查筆錄，同前偵查卷第四十三頁，乙○○
    ）、「…當我到達巷子時，就看到被告開著車在我們工廠的
    鐵門那邊來回的衝撞，我趕快趕過去，被告看到我過去就先
    把車子倒退左轉，讓他的車頭可以正對著我，被告朝我的方
    向開車衝過來，我就趕快往邊邊避開，被告第一次衝撞我時
    ，我的手腳有一些受傷，接著被告又倒車調整方向對著我，
    我看不對勁，就趕快往巷子外面逃跑，被告還是有朝著我衝
    過來，最後被告的車子是停在那巷口…被告車子衝過來就停
    在那巷口，我不曉得被告為何停下來，我就躲在電線桿後面
    觀看，沒多久警察就來了，我才知道被告是因為車子爆胎才
    停下來…被告當時在倒退及前進時，車輪都和地面發出很大
    的摩擦聲，被告兩次衝撞我的時候，都是這樣的…被告第二
    次向我衝撞時，我躲到巷口的電線桿後，但被告沒有撞到那
    一支電線桿…」（九十七年八月四日原審審判筆錄，原審卷
    第一○九頁、第一一○頁、第一一一頁、第一一三頁，乙○○）等語，由上述證詞，除顯示乙○○於被告駕車衝撞時，
    急於閃避跳開外，無從認為乙○○曾於案發當時丟擲任何物
    品刺激被告；且被告於警詢、偵查中歷經多次訊問，均推稱
    不記得案發過程等情節，俟原審始首度為此辯解，不惟未具
    體描述，復未曾提出任何佐證或說明，其可信度更屬有疑，
    尚難採信。被告既駕車二度對準證人乙○○加速衝撞，無異
    以逾噸重之鋼鐵兇器加害於血肉之軀，客觀上顯能輕易對證
    人乙○○造成致命結果，被告早已成年，於案發當時對汽車
    操控自如，判斷力並無異常，已見前述，顯然具備相當之智
    識能力，確知自己行為之可能結果，且於初次衝撞後，見證
    人乙○○向旁閃避，立即再次調直車頭瞄準後再次衝撞，更
    示其殺意之堅，若非汽車爆胎不能行駛、警員未及時趕到，
    其犯行顯無自行中止之意，自已無從諉稱無殺人犯意。
  (四)至於被告辯稱：「…我到達時我人便暈眩，後來發生什麼，
    我就不清楚…」（九十七年五月十三日警詢筆錄，同前偵查
    卷第十三頁）、「…我有吃鎮靜藥，吃了才清醒，之前發生
    什麼事，我都不知道…」（九十七年五月十四日偵查筆錄，
    同前偵查卷第三十四頁）、「…我只記得當時我發氣，頭暈
    起來，其他都不記得，清醒時我就在警察局…」（九十七年
    五月十四日原審羈押訊問筆錄，原審九十七年度聲羈字第三
    四○號卷第四頁）、「…前一天氣喘發作，掛急診…沒有吃
    精神藥物…乙○○一直避不見面…很生氣…當時已經失去理
    智…」（九十七年六月三日原審準備程序筆錄，原審卷第十
    一頁）、「…我當時可能病發，情緒無法控制…」（九十七
    年六月二十三日原審準備程序筆錄，原審卷第二十六頁）、
    「…我那時候人在抓狂，我不知道自己在做什麼…」（九十
    八年三月二十六日本院審判筆錄第十五頁）等語，經本院向
    被告就診之秀傳醫療社團法人秀傳紀念醫院（以下簡稱秀傳
    醫院）函詢，亦回覆：「丁○○之器質性精神病，經病歷之
    描述，可能與治療氣喘之類固醇使用有關。」惟同時亦表示
    ：「至於其氣喘發作之關係，或其刑案與精神狀態之關係，
    建議施行專業精神鑑定以查明。」此有秀傳醫院九十八年二
    月十八日明秀（醫）字第○九八○二三○號函可稽（本院卷
    第七十六頁），經原審向秀傳醫院調取被告就診之病歷資料
    影本，檢送函請財團法人天主教耕莘醫院對被告作精神鑑定
    ，鑑定結果：「I目前否認有聽視幻覺及明顯思考障礙，依
    病歷記錄其有疑似器質性精神病之診斷；II於案發前與案發
    當時，並未達精神耗弱及心神失之程度，惟其病史有疑似器
    質性精神病之診斷，建議其仍應接受適當之精神醫療評估與
    持續性精神科藥物治療」，有耕莘醫院九十七年九月一日耕
    醫服字第○九七○○○四二三九號函檢送之精神鑑定報告書
    （原審卷第一三六頁至第一四○頁）在卷可稽，參以被告於
    九十七年五月十三日，由彰化火車站搭火車北上樹林火車站
    ，再步行至證人乙○○之巨鎧公司，此已據被告供述在卷（
    九十八年三月二十六日本院審判筆錄第十五頁），及據證人
    丙○○證稱：「被告．臉上有口罩…從他隨身攜帶包包裡面
    拿出一把彎彎的刀（扣案之鐮刀，同前偵查卷第三十一頁）
    …」（原審卷第一五二頁），被告既能由彰化搭乘火車北上
    樹林，並正確抵達證人乙○○之巨鎧公司，且知將會引人側
    目之鐮刀放在背包，及以口罩掩住臉防人認出，可知被告由
    彰化出發至抵達巨鎧公司，其精神狀況正常，而其於抵達巨
    鎧公司後，先奪取丙○○車鑰匙，接著持鎌刀架住丙○○脖
    子，於丙○○掙脫後，則駕駛丙○○之車輛朝巨鎧公司大門
    、及朝巨鎧公司前進之證人乙○○、其所騎乘之機車衝撞，
    詳如前述，對於自己行為舉止及車輛駕駛操控自如，再佐以
    被告雖於警詢、偵查時，對於案發當時經過，均答以「不知
    道」，於本院審理時則或是以國語、台語應答，或是反應遲
    鈍，或是未回答（九十八年三月二十六日本院審判筆錄第十
    七頁），惟於原審準備程序時，就本案動機、案發經過及當
    時作為之心理狀態，均能明確回憶、詳細描述，僅強調係因
    情緒激動而失去理智等情（原審卷第十一頁、第二十六頁，
    於本院審理時亦於九十八年三月九日上訴理由狀陳述與證人
    乙○○之糾紛、及其係因未獲合理交待，才衍生教訓乙○○
    之念頭，無致死之犯意（本院卷第八十六頁至第八十八頁）
    ，在在顯示，被告於本案犯罪時間具備良好的認知、組織與
    執行能力，堪認被告於行為時，並無因精神障礙或其他心智
    缺陷，致不能辨識其行為違法或欠缺依其辨識而行為之能力
    至明。
  (五)公訴意旨認為被告係強盜丙○○之上開車輛，惟依證人丙○○證述之情節，僅顯示被告於搶車之前，對丙○○表示：把
    乙○○找出來，於證人丙○○脫後，其則駕駛丙○○上開車
    輛來回衝撞巨鎧公司大門，俟證人乙○○趕回時即對準證人
    乙○○衝撞，客觀上僅係以上開車輛作為毀損、殺人犯行之
    工具，從而被告辯稱持刀奪車等行為，係為找乙○○洩憤等
    情，尚屬可信，難認於奪車之時係基於意圖為自己不法所有
    之犯意而為之，自與強盜罪之構成要件有間；至公訴意旨另
    認為被告係基於殺人犯意，持鐮刀割傷丙○○頸部乙節，然
    依證人丙○○前揭證述情節顯示，被告與證人丙○○並無怨
    隙，於持刀架住證人丙○○時，係稱：把莊先生找出來，嗣
    後證人丙○○遭被告持刀架住頸部，感覺濕濕的，才發覺流
    血，而在巨鎧公司內之人員開門制止，被告稍作停頓，證人
    丙○○趁隙掙脫，被告則與出面之巨鎧公司人員交談，並無
    持續追殺丙○○之行為，可知被告主要目的均係欲要求乙○○出面，未執意殺害證人丙○○，再依證人丙○○驗傷診斷
    書未記載傷口深度，佐以證人丙○○傷勢於案發數月後到庭
    時業已大致痊癒以觀，由於頸部有大動脈、氣管等重要人體
    維生系統分佈，若被告當時對丙○○有殺人犯意，稍加用力
    造成深度割傷，即可切斷重要血管或氣管而達致命結果，然
    被告當時應未造成深度割傷，足證其施力時尚有節制，嗣後
    亦未執意追殺等情，即難認定被告刀割證人丙○○頸部時有
    殺人犯意而無疑。
  (六)綜據前述，被告前揭所辯，均係卸責之詞，不足採信，本案
    事證明確，被告犯行，均堪認定，應依法論科。
三、被告於前揭時、地，強行取走丙○○駕駛之ＬＸ－七七四八
    號自用小客車車鑰匙及持刀架住丙○○脖子，大聲喊叫「找
    乙○○出來」，妨害丙○○自由離去之權利，及於丙○○掙
    扎扭動時施力劃割，刀刃劃破所接觸之皮膚、血管，致丙○○頸部受有長八點零公分乘寬一點公分之割傷，核被告此部
    分所為，係犯刑法第二百七十七條第一項之傷害罪、第三百
    零四條第一項之強制罪；而被告於丙○○爭脫後，則走近Ｌ
    Ｘ－七七四八號自用小客車，以鎌刀木柄敲破該車輛之車窗
    玻璃、前後擋風玻璃，繼而強行駕駛該車，朝巨鎧公司大門
    加速來回衝撞數次，撞毀該自用小客車前保險桿等處毀損、
    巨鎧公司大門等物毀損，及於乙○○騎機車回到巨鎧公司，
    則駕車加速朝乙○○及所騎乘之機車衝撞，於乙○○跳開閃
    避，被告繼續踩油門加速朝乙○○衝撞，乙○○左側手掌等
    受傷、機車撞壞，核被告此部分所為，係犯刑法第二百七十
    一條第二項、第一項殺人未遂罪、第三百零四條第一項之強
    制罪、第三百五十四條之毀損罪。公訴意旨認為被告持鐮刀
    抵住丙○○施力劃割，致丙○○受傷，係犯刑法第二百七十
    一條第二項、第一項之殺人未遂罪，強取汽車部分，係犯刑
    法第三百二十八條第一項之強盜罪，均尚有誤會，業如前述
    ，然起訴基本社會事實同一，爰變更起訴法條。被告傷害丙○○並以強暴方式妨害其行使離去之權利，係以一行為觸犯
    數罪名之想像競合犯，應依刑法第五十五條從較重之刑法第
    二百七十七條第一項之傷害罪論處；被告毀損丙○○汽車、
    乙○○經營之巨鎧公司大門等物及其所有藍色輕機車之毀損
    犯行，與以強暴方式妨害丙○○行使駕車之權利及駕車衝撞
    乙○○之殺人未遂犯行，亦係以一行為觸犯數罪名之想像競
    合犯，應依刑法第五十五條從較重之刑法第二百七十一條第
    二項、第一項之殺人未遂罪論處；被告已著於殺人行為尚屬
    未遂，依刑法第二十五條第二項規定減輕其刑。而被告所犯
    傷害罪、殺人未遂罪，犯意不同，行為互殊，應分論併罰。
    公訴意旨雖未就被告毀損人乙○○所有之藍色輕型機車機部
    分提起公訴，惟此部分與原起訴論罪部分具有接續犯之實質
    上一罪關係，為起訴效力所及，本院自得一併審究。
四、至辯護人辯護主張被告於案發凌晨因氣喘發作，引發器質性
    精神病，產生情緒不穩、激動、脾氣暴躁，致其無法控制本
    件行為，本件被告為上述犯罪行為事出有因，且無法避免、
    控制，本身對此疾病亦極感痛苦，在客觀上值得同情，而有
    情堪憫恕之情形，請依刑法第五十九條規定酌量減輕被告刑
    度。查，被告於九十七年五月十三日凌晨零時五十八分許，
    因酒後氣喘由一一九救護車送至彰化縣田中鎮○○路○段一
    五七號仁和醫院急診，經醫院給予胸部Ｘ光檢查及藥物治療
    ，被告於當日凌晨三時四十分許自行離開醫院之事實，此有
    仁和醫院九十八年三月二十日仁字第五一一號函及檢附之病
    歷資料可稽（本院卷第一二五頁、第一二六頁），惟同日被
    告離開仁和醫院後，自行由彰化搭乘火車北上樹林火車站，
    再以步行前往證人乙○○之巨鎧公司，並知將會引人側目之
    鎌刀放在背包，及以口罩掩住臉防人認出，已如前述，可見
    被告由彰化出發至抵達巨鎧公司，其當時精神狀況正常，思
    慮縝密，於當日晚間七時三十分許抵達巨鎧公司後，在該處
    先奪取丙○○車鑰匙，接著持鎌刀架住丙○○脖子，丙○○
    掙脫後，則駕駛丙○○之車輛朝巨鎧公司大門衝撞，看見乙○○自外返回，則掉車朝證人乙○○、及其所騎乘之機車衝
    撞，亦詳如前述，被告對於自己行為舉止及車輛駕駛操控自
    如，顯然被告於本案犯罪行為時，具備良好的認知、組織與
    執行能力，而被告僅因與乙○○間民事糾紛無法獲得滿意之
    回應，竟備妥刀械前往巨鎧公司找乙○○理論，因未遇乙○○，將鐮刀架在素不相識、無任何利害關係之丙○○脖子上
    ，嗣更強取其車鑰匙，敲破該車車窗玻璃，又駕車朝巨鎧公
    司大門衝撞，於見乙○○自外返回公司時，則將車掉頭加速
    朝乙○○衝撞，乙○○跳開，又繼續加速朝乙○○騎乘之藍
    色輕型機車衝撞，一再朝乙○○衝撞，其手段極為兇暴，在
    當時客觀環境上，其犯罪之情狀，無值得憫恕之處，自不適
    用刑法第五十九條規定酌量減輕其刑。
五、原審認事實欄一之犯罪事實罪證明確，適用刑法第二百七十
    一條第一項第二項、第一項、第二百七十七條第一項、第三
    百零四條第一項、第三百五十四條，第五十五條、第二十五
    條、第五十一條，及審酌被告前曾因妨害公務案件，經台灣
    彰化地判處拘役三十日，緩刑二年，於九十六年四月十六日
    確定（有本院被告前案紀錄表可稽），於緩刑期間，未思受
    有寬典而謹言慎行、改過自新，反因宿怨執念憤恨難消，備
    妥刀械前往尋釁，已屬不當，見丙○○在場竟持鐮刀抵住其
    脖子、割傷頸部及奪車，殃及無辜，嗣以車輛為犯罪工具恣
    意衝撞，更擴大其犯罪造成之危害及後果，致乙○○遭受莫
    大心理恐懼及財物損失，幸乙○○僥倖逃生，未造成無以回
    復之人命損失，犯後並未對乙○○為實質補償，反執精神狀
    態抗辯試圖脫罪，並無足取，應予非難，兼衡被告之身體狀
    況，犯罪之目的、丙○○、乙○○所受傷勢等一切情狀，就
    依想像競合犯從較重論處之傷害罪，量處有期徒刑一年二月
    ，就依想像競合犯從較重論處之殺人未遂罪，量處有期徒刑
    七年六月，並定應執行有期徒刑八年六月。扣案之鐮刀一把
    ，為被告所有，已據被告供述卷，係被告持用以割傷丙○○
    ，亦據證人丙○○證述明確，依刑法第三十八條第一項第二
    款規定宣告沒收。經核原判決認事用法並無不合，量刑之諭
    知亦屬妥適。被告上訴意旨以其駕車衝撞乙○○，僅係恐嚇
    乙○○，並無殺人之故意及原審量刑過重，請求從輕量刑，
    並無理由；檢察官上訴未提出新事證，僅就原審採證再為爭
    執，認被告持鎌刀架住證人丙○○脖子，施力割傷丙○○，
    有殺人犯意，核亦無理由，均應予駁回。
參、無罪部分
一、公訴意旨另以：被告因與乙○○素有糾紛，竟基於恐嚇危安
    之故意，於九十六年二月間，以信封內裝冥紙之方式，寄交
    乙○○，表示死亡之意思，致使乙○○心生畏懼；復於九十
    七年三月間，以電話向乙○○表示欲「一命配一命」，致使
    乙○○心生畏懼。因認被告此部分所為，係犯刑法第三百零
    五條恐嚇危安罪嫌。
二、按犯罪事實應依證據認定之，無證據不得認定犯罪事實；不
    能證明被告犯罪者，應諭知無罪之判決。刑事訴訟法第一百
    五十四條第二項、第三百零一條第一項分別定有明文。次按
    認定不利於被告之事實，須依積極證據，苟積極證據不足為
    不利於被告事實之認定，即應為有利於被告之認定，更不必
    有何有利之證據；如未能發現相當證據，或證據不足以證明
    ，自不能以推測或擬制之方法，為裁判基礎；檢察官就被告
    犯罪事實，應負舉證責任，並指出證明之方法，倘其所提出
    之證據，不足為被告有罪之積極證明，或其指出證明之方法
    ，無從說服法院以形成被告有罪之心證，基於無罪推定之原
    則，自應為被告無罪判決之諭知（最高法院三十年度上字第
    八一六號、四十年度臺上字第八十六號、九十二年臺上字第
    一二八號判例意旨參照）。
三、公訴意旨認被告有上述恐嚇犯行，係以證人乙○○之證詞、
    卷附信封內含冥紙（同前偵查卷第四十五頁）、中華電信公
    司用戶受信通信紀錄表（同前偵查卷第六十三頁至第七十四
    頁）等為論據。訊據被告否認有寄送冥紙給乙○○及撥打電
    話對乙○○恫嚇稱：「一命配一命」之恐嚇犯行，辯稱：「
    …我沒有寄冥紙，我只有寄存證信函…沒有打電話恐嚇…打
    電話給他（乙○○）…是問他機器方面的事情…」（九十八
    年三月二十六日本院審判筆錄第三頁、第十二頁）等語。經
    查：
  (1)關於寄送冥紙一事，依證人乙○○於九十七年八月四日原審
    審理時證述：「…（你在九十六年二月間，你有無收到一封
    裡面裝有冥紙的信件？）有…（請說明這是何時所寄，內容
    為何？）我現在有點忘記了，那是從台北那邊寄來的，地址
    就是寫我那邊，收件人就是寫我的名字，在我印象中，信封
    裡面就只有冥紙…（你是否可以從該信的封面或內容得知該
    信件是何人所寄送給你的？）我平常跟別人沒有恩怨，但那
    段時間，我和被告有一些…就是被告對我們有些不滿，被告
    也有對我們提告兩次，每次在法院做出判決之後，因為我們
    勝訴，被告就會打電話來騷擾…（從上面的文字或是筆跡，
    你是否可以認定是何人的？）那個字寫的很潦草，但是從那
    陣子的雙方關係及我的人際往來，我的看法應該是被告寫的
    …」（原審卷第一○七頁、第一○九頁）等語，證人乙○○
    係依其收受冥紙時與被告有糾紛，而認係被告所寄送。雖被
    告與證人乙○○二人因就被告取得新型專利之產品製造合作
    關係，產生糾紛，被告認一直未獲乙○○合理回應，長期累
    積心中憤怒，已如前述，惟被告始終否認有寄送冥紙給證人
    乙○○，且依卷附之裝盛冥紙之信封，寄件人欄書寫「台北
    辛亥」，收件人欄書寫「238．台北（縣）樹林（市○鎮○○街）289（巷）29弄4（號）」，收件人欄書寫「乙○○親
    收」（同前偵查卷第四十五頁），其字跡潦草，刻意造作，
    與被告於警詢、偵查、原審及本院歷次書寫自己姓名「丁○○」，及於本院審理時提出之上訴狀、上訴理由狀所書寫之
    文字，運筆順暢，完全不同，有九十七年五月十三日警詢筆
    錄（同前偵查卷第十一頁、第十二頁、第十四頁）、九十七
    年五月二十七日偵查筆錄（同前偵查卷第七十八頁）、九十
    七年六月三日、九十七年六月二十三日原審準備程序筆錄（
    原審卷第十二頁、第三十頁）、九十七年十二月二十二日本
    院訊問筆錄、上訴狀、九十七年十二月十五日上訴理由狀、
    九十八年一月十九日本院準備程序筆錄、九十八年三月三日
    訊問筆錄、九十八年三月九日上訴理由狀（本院卷第十二頁
    至第十四頁、第十四頁至第十九頁、第二十三頁反面、第四
    十五頁、第六十五頁反面、第八十五頁至第八十八頁）可稽
    ，無可資比對類同字跡，本院無從依檢察官之要求，將裝盛
    冥紙之信封與被告上述書寫資料，送鑑定機關鑑定；此外，
    復查無其他證據足資證明該冥紙係被告寄送予證人乙○○，
    自難僅憑證人乙○○個人意見之詞，即認被告有寄送冥紙之
    恐嚇犯行。
  (2)至於撥打電話恫嚇部分，證人乙○○於九十七年五月二十七
    日偵查時雖證稱：「…他（被告）屢次向我提出詐及侵占的
    告訴…都經過檢察官不起訴處分…之後…用電話騷擾我…還
    有在電話中說要用他的命配我的命…當時沒有錄音…」（同
    前偵查卷第四十三頁），惟於九十七年八月四日原審審理時
    則證稱：「…被告對我們有些不滿，被告也有對我們提告兩
    次，每次在法院做出判決之後，因為我們勝訴，被告就會打
    電話來騷擾…（你是否可以說明被告在電話中所有騷擾的內
    容？）…（沈默…），有些事情我是不想要再提，因為被告
    也在場…（審判長當庭提醒證人有作證的義務），被告會言
    語上一些…他會…就是恐…因為被告本身的條件…他本身在
    開發產品，希望有人幫他作馬達，我們和他合作一段時間後
    ，就沒有辦法繼續合作，但被告就用一些恐嚇的方法來對我
    …（你在被告面前是否可以自由陳述意見？）我可以據實陳
    述…（你所說被告上開電話騷擾你的時間，是否可以確定大
    約是在幾月份的時候？）被告在電話中騷擾我前後有好幾次
    ，但在幾月份，我現在不記得了，但是卷附的通聯紀錄上應
    該都有資料…」（原審卷第一○七頁、第一○八頁），對於
    被告以電話騷擾、恫嚇之內容均無法具體描述，時間亦不復
    記得，所提出之中華電信用戶受信通信紀錄報表（同前偵查
    卷第六十三頁至第七十四頁），雖有多筆被告持用之000
    0000000與證人乙○○持用之行動電話門號（詳卷）
    通話紀錄，被告坦認前揭通話紀錄係其所撥打與證人乙○○
    聯絡（九十八年三月二十六日本院審判筆錄第十二頁），然
    此受信通信紀錄係九十七年四月十三日至同年月十九日之紀
    錄，與證人乙○○於偵查中所指接獲恐嚇電話之時間九十七
    年三月間不符，且此受信通信紀錄僅得以佐證被告曾多次與
    乙○○聯繫，與被告辯稱一再找乙○○出面乙節並無扞格，
    亦據此認定被告於電話中係多次「騷擾」乙○○，更難逕認
    係有恐嚇之惡害通知。因被告始終否認有於電話中恫嚇證人
    乙○○，復查無其他證據足資證明被告有於電話中恫嚇證人
    乙○○，此部分公訴意旨僅舉證人乙○○與原審有出入之偵
    查中單一證述為佐，亦難達被告有罪之確信。
四、從而，檢察官起訴被告此部分犯嫌，實僅有證人乙○○之證
    詞，業經論述如前，然前揭單一證述之證明力尚有未足，容
    有合理懷疑存在，是被告所辯並無此部分犯行，尚非絕無可
    信，既無從為被告有罪之確信，揆諸前開說明，自應就此部
    分為被告無罪之諭知。
五、原審以依現存之證據資料，尚難認被告有上揭恐嚇罪行之證
    明，而認被告此部分無罪，核無不合。檢察官上訴意旨，並
    未提出新事證，僅就原審採證再為爭執，此部分上訴核無理
    由，應予駁回。
據上論斷，應依刑事訴訟法第三百六十八條，判決如主文。
本案經檢察官繆卓然到庭執行職務。
中    華    民    國    98    年    4     月    23    日
                  刑事第十三庭審判長法  官  曾德水
                                    法  官  趙文卿
                                    法  官  林婷立
以上正本證明與原本無異。
恐嚇罪部份，均不得上訴。
其餘部分，檢察官如不服本判決，應於收受送達後10日內向本院
提出上訴書狀，其未敘述上訴之理由者並得於提起上訴後10日內
向本院補提理由書（均須按他造當事人之人數附繕本）「切勿逕
送上級法院」。
傷害罪及強制罪部分，被告不得上訴。其餘部分如不服本判決，
應於收受送達後10日內向本院提出上訴書狀，其未敘述上訴之理
由者並得於提起上訴後10日內向本院補提理由書（均須按他造當
事人之人數附繕本）「切勿逕送上級法院」。
                                    書記官  王增華
中    華    民    國    98    年    5     月    13    日
附錄本案論罪科刑法條全文：
中華民國刑法第二百七十一條
（普通殺人罪）
殺人者，處死刑、無期徒刑或十年以上有期徒刑。
前項之未遂犯罰之。
預備犯第一項之罪者，處二年以下有期徒刑。
中華民國刑法第二百七十七條
（普通傷害罪）
傷害人之身體或健康者，處三年以下有期徒刑、拘役或一千元以
下罰金。
犯前項之罪因而致人於死者，處無期徒刑或七年以上有期徒刑；
致重傷者，處三年以上十年以下有期徒刑。
中華民國刑法第三百零四條
（強制罪）
以強暴、脅迫使人行無義務之事或妨害人行使權利者，處三年以
下有期徒刑、拘役或三百元以下罰金。
前項之未遂犯罰之。
中華民國刑法第三百五十四條
（毀損器物罪）
毀棄、損壞前二條以外之他人之物或致令不堪用，足以生損害於
公眾或他人者，處二年以下有期徒刑、拘役或五百元以下罰金。


司法院資訊處製作；財團法人民間司法改革基金會備份。
